臺灣高等法院刑事判決　　　　　　　　　　　八十九年度重上更(三)字第二四一號
　　上　訴　人　甲○○
　　即　被　告
　　選任辯護人　陳信亮
右上訴人因貪污治罪條例等案件，不服臺灣士林地方法院八十一年度訴字第九二五號
，中華民國八十二年六月四日第一審判決（起訴案號：臺灣士林地方法院檢察署八十
一年度偵字第七二０五號），提起上訴，本院判決後，經最高法院第三次發回，本院
判決如左：
    主  文
原判決撤銷。
甲○○無罪。
    理  由
一、公訴意旨略以：被告甲○○前係財政部台北市國稅局士林稽徵所稅務員（七十一
    年調入），於民國七十七年間起，負責該所綜合所得稅之收件、審核、整理、移
    送等業務，七十九年二月（實際係七十八年三月十五日），改調該局南港稽徵所
    ，同樣負責上述業務，為依據法令從事公務之人員。緣有乙○○者（另案經判決
    確定），因前在台北市商富實業股份有限公司擔任助理會計，時常至士林稽徵所
    處理公司事務，因而認識當時服務於士林稽徵所之甲○○，七十八年前，因乙○
    ○公司同事張秋池，知悉乙○○與甲○○認識，乃找上乙○○，要陳女幫忙問看
    看如何少繳一些稅，陳女乃求問當時在士林稽徵所服務之甲○○，經甲○○告知
    陳女和張秋池，申報綜合所得稅，可採用列舉方式申報，並謂可將作為列舉扣除
    額項目之單據金額增加，在申報綜合所得稅時，他會幫忙掩護過關等事，張秋池
    乃就七十七年度之綜合所得稅申報時，將一張由其同事鍾淑惠取自兒童癌症基金
    會所立具原捐助金額新台幣（下同）二千元之收據，擅改為其本名為捐助人名義
    ，並將捐助金額變造為二十萬元之不實捐贈收據，提出申報，作為當年列舉扣除
    額項目，委請甲○○收件審核時給予幫忙，結果因順利過關，嗣為商富公司其他
    同事沈鴻麟、石湘台、莊松、劉世忠、簡進成、何錦忠、周韻（原名周書韻、另
    經檢察官為不起訴處分）、南雪青、詹淑惠、鍾淑惠（以上均經另案判決確定）
    等多名聞悉其事，乃包括張秋池自己，均自七十九年起，於申報七十八年度、七
    十九年度、八十年度綜合所得稅時，相繼一再央請乙○○找上甲○○幫忙，企圖
    逃漏當年度綜所稅，甲○○身為稅務人員，竟多次應乙○○要求，應允包括乙○
    ○本人部分，均為幫忙，並轉知各該綜合所得稅申報義務人，自行蒐集一些捐贈
    或醫療收據，供採列舉申報扣除額方式節稅，再由其設法幫忙處理。歷年上述各
    該申報義務人均未自填綜所稅申報書，只繳出當年度其個人之扣繳憑單及包括扶
    養親屬身份資料暨相關年度捐贈或醫療單據，求請乙○○收轉甲○○幫忙代為處
    理，乃甲○○竟先後為附表所列之人，設計偽、變造有關表列所述當年度捐贈或
    門診醫療費用收據，並就此及有關資料先代為撰寫當年綜所稅申報書底稿後，交
    由乙○○一一照寫，再收回底稿，並要乙○○通知各該申報人須依其核算出之應
    繳額攜款代繳稅款，並為遞件（大部分由甲○○遞件，少部分由乙○○依其指示
    遞件），共計幫助張秋池等十二人逃漏綜合所得稅約一百八十萬元，足以生損害
    於該稽徵機關對於稅課之管理。甲○○且為此意圖為自己不法之所有，基於概括
    之犯意，藉各該申報人意圖逃漏稅捐之心理，於代辦上述事務時，矇騙各該申報
    人（乙○○除外），要乙○○通知各申報人須繳出若干應繳稅款，並指示乙○○
    就各件實際代繳額之綜所稅繳款書收據聯上之金額文字如數變填為原通知金額，
    且經其過目確已變填後，始允其交付各該代繳收據予各申報人，溢收之二者金額
    ，悉數吞為己有，已知情形，詳如後附明細表所載。而對於應允幫忙事，則違背
    其職務上不應為之行為，囑咐乙○○向各申報人轉知，每申報一件綜合所得稅，
    對之即索取五千至一萬五千元不等之代價，計三年度共向各申報人收得約十九萬
    七千元之紅包及上述向各申報人收來稅款減去實繳稅款之溢收稅款約數十萬元（
    正確數目不詳）。其間對於申報遞件之處所，則指示乙○○將變造情節嚴重之申
    報人戶籍地，則偽填為南港稽徵所地址（即南港區○○里○○路○段三六０號五
    樓），便利由甲○○自行審核通過，或由甲○○盜蓋同事之職章予以過關（此部
    分待查），另情節輕微者，則指示乙○○將戶籍地填寫為士林區，轉送審核案件
    較多之士林稽徵所矇混過關，另將南雪青、鍾淑惠二人七十八年度綜所稅申報書
    分送嘉義、瑞芳稅捐稽徵處審核，嗣張秋池等人先後分別為臺北市國稅局查覺，
    甲○○乃陸續經由乙○○代為處理退還六六九、０００元與其等其中之人，其中
    尚未處理退款之現金二十二萬五千原則經由乙○○交出扣案等情，因認被告甲○
    ○涉有稅捐稽徵法第四十一條、第四十三條、刑法第二百十條、第二百十一條、
    第二百十三條、第二百十四條、第二百十六條、（修正前）貪污治罪條例第四條
    第五款、第五條第二款、第六條第四款等罪嫌。
二、按犯罪事實應依證據認定之，無證據不得推定其犯罪事實，刑事訴訟法第一百五
    十四條定有明文；又認定犯罪事實所憑之證據，雖不以直接證據為限，間接證據
    亦包括在內，然而無論直接或間接證據，其為訴訟上之證明，須於通常一般之人
    均不致有所懷疑，而得確信其為真實之程度者，始得據為有罪之認定，倘其證明
    尚未達到此一程度，而有合理之懷疑存在時，事實審法院在心證上無從為有罪之
    確信，自應為無罪之判決（參見最高法院七十六年度台上字第四九八六號判例意
    旨）。
三、訊據被告甲○○堅決否認右開犯行，辯稱：伊七十七年間雖任職台北市國稅局士
    林稽徵所，負責該所綜合所得稅之收件、審核、整理、移送等業務，但七十八年
    三月即奉派至該局南港稽徵所擔任該所資料股稅務員，雖仍從事上開業務，但至
    八十年一月份職務調整即僅負責收件工作，故七十九年度後之綜所稅不再負責審
    核。伊收受綜所稅申報書時業已填載完成，且該年度結算申報自繳稅款繳款書亦
    已浮貼於申報書上，伊僅審核計算所得額部分有無錯誤，絕無代為繕寫申報書及
    變造收據情事。伊與商富公司員工皆不認識，不可能幫忙彼等並要求酬勞，本件
    實係乙○○侵吞同事稅款，所自導自演意圖脫卸刑責，致伊蒙受不白之冤。又伊
    長期失眠焦慮，患有精神方面之心身症，調查局約談時疾病發作，已無意識判斷
    能力，故在調查站之供述及自白書無證據能力。又因乙○○申報之案件有部分為
    其審核通過，造成工作上之疏失，竟成為乙○○要脅之致命傷，當時即將退休，
    為顧及工作免遭抹黑，才湊資幫助乙○○處理善後，非退還所收賄款等語。
四、公訴人認被告涉有前開罪嫌，無非係以共犯乙○○之供述、被告在法務部調查局
    臺北市調查處之自白及自白書、張秋池、石湘台等人之供述及綜合所得稅自動補
    繳稅額繳款書、談話錄音、及相關偽造、變造單據影本為其論據。惟查：
（一）按被告之自白，非出於強暴、脅迫、利誘、詐欺、違法羈押或其他不正之方法
      ，且與事實相符者，得為證據。被告之自白，不得作為有罪判決之唯一證據，
      仍應調查其他必要之證據，以察其是否與事實相符。刑事訴訟法第一百五十六
      條第一、二項定有明文。被告於八十一年八月十三日臺北市調查處訊問時雖曾
      自白「莊松七十九年度、石湘台七十八、七十九年度、南雪青七十九年度、周
      書韻七十八年度、何錦忠七十八年度、劉世忠七十八、七十九年度、沈鴻麟七
      十九年度、吳進登（鍾淑惠之夫）七十九年度等，是乙○○將已填妥之申報書
      及變造好之單據交給我，拜託我審核通過的，另莊松七十八年度、高文亮（詹
      淑惠）七十九年度、張秋池七十七、七十八等年度係由乙○○將已填妥之申報
      書及變造好之單據交給我，由我送件收件後移士林稽征所審核。」，「除乙○
      ○、詹淑惠以外，莊松等人每申報一件綜所稅，主動給我新台幣五千至一萬元
      不等之紅包，但致送的詳情要問乙○○，最近乙○○告訴我，我共收了一九七
      、０００元（按係一八七、０００元之誤）的紅包。」等語（偵字第七二０五
      號卷第十、十一頁，以下簡稱偵字卷），並於同日在書寫自白書陳稱「本人甲
      ○○受朋友乙○○之拜託，自七十七年度綜所稅幫忙其列舉扣除額通過收取金
      錢，自認違法失職．... 」等語（同上卷、第十七頁）。然查：
    (1)被告於八十一年七月十五日即因失眠、身心症就診，另於臺北市調查處訊問之
      前一日即八十一年八月十二日亦因急性精神病狀態就診，有台北市立陽明醫院
      及台北市立和平醫院出具之診斷證明書及病歷影本可按（偵字卷第八十二頁、
      上訴字卷第二二七、二二八頁）；另被告於偵查中遭羈押後戒護送醫情形，同
      年八月三十一日經台北市立療養院診斷為「適應不良合併焦慮情緒」，同年九
      月二日經行政院退除役官兵輔導委員會台北榮民總醫院診斷為「反應性精神症
      」，亦有診斷證明書及病歷資料司法查詢會簽意見表可稽（偵字卷第八十頁、
      第七十五頁、第一四一頁）；再原審法院囑託台北榮民總醫院對被告之精神狀
      態鑑定結果為「(一)... 陳員自今年七、八月間開始其精神狀態為急性類精神病
      性反應，經判斷其誘發因素極有可能因重大心理壓力而引起。(二)在今年七月以
      前，陳員之精神狀態除自二月間開始偶有失眠情緒欠穩等情形外，並未有其他
      精神異常現象。研判在八十一年七月之前，其精神狀態未達心神喪失或精神耗
      弱之程度。」，有台北榮民總醫院精神狀況鑑定書可憑（原審卷第一０一至一
      ０二頁）。該鑑定報告雖僅表示被告在八十一年七月之前，其精神狀態未達心
      神喪失或精神耗弱之程度，然被告在接受精神狀態檢查時之精神狀態，及其對
      於會談所問問題均答非所問，故無法實施結構式心理測驗，亦經該鑑定書載明
      。綜上所述，被告於八十一年八月十三日在臺北市調查處訊問及書寫自白書時
      ，應仍處於反應性精神症之狀態，則被告當時之精神狀態如何？是否足以知覺
      理會遭訊問之事項而為正確之理性判斷？是否明瞭其回答及所寫自白書之內容
      及可能發生之法律效果？換言之，被告當時之供述及所寫之自白書內容是否確
      實完全出於被告之自由意思？其在證據證明力方面之價值判斷能力如何？自均
      屬存疑。
    (2)被告雖自白其審核通過莊松等人之綜合所得稅申報書等語。查被告原先任職士
      林稽徵所，惟已於七十八年三月十五日調南港稽徵所稅務員，有財政部臺北市
      國稅局七十八年三月十日（七八）財北國稅人字第五九五一號令及士林稽徵所
      主任潘文雄核可之簽呈影本可憑（原審卷第四十八頁後、四十九頁）。又被告
      調職南港稽徵所後，均在資料股工作，而其所受事務分配關於綜合所得稅之管
      區業務，七十八年三月至七十九年十二間為：南港、北港、中南、舊庄、麗山
      、新勝等六里，八十年為：新富、玉成、成福、三重、東明等五里，八十一年
      一月至八月為：新富、玉成、成福、三重、新光等五里，有南港稽徵所製作之
      被告事務分配（執掌事項）表、南港稽徵所資料股業務分配表影本三紙（原審
      卷第一五八至一六二頁），以及臺北市國稅局奉交查甲○○任職相關資料一覽
      表可稽（上更二字卷第一０八頁）。另依臺北市國稅局各稽徵所之作業規定，
      七十九年以前資料股負責綜合所得稅之收件及審核，八十年以後資料股僅負責
      收件，由徵收股負責審核，申報收件時不論申報人之戶籍地址或里別均予收件
      ，收件後如有非轄區之案件即轉送至轄區稽徵所，轄區內之案件按里別由承辦
      人審核，各承辦人不可審核別人轄區之案件，不同之稽徵所間亦不可審核其他
      稽徵所之案件，收件人並不負責審核工作，故收件人應無機會塗改申報書所附
      之單據，亦不可能在收件時判定單據有無造假情形等情，業據證人即士林稽徵
      所資料股股長陳明芬、南港稽徵所資料股股長樊天勳、南港稽徵所審核員廖運
      德、士林稽徵所股長林四郎分別於原審及本院前審時到庭證述綦詳（原審卷第
      七十五至七十七頁、原審卷第一五四頁反面至一五五頁反面、上更二字卷地一
      一四頁反面至一一五頁），證人陳明芬並證稱士林稽徵所七十七年度部分（七
      十八年申報）被告並未參與審核等語（原審卷第七十六頁）。故綜合上開證據
      資料以觀，被告係七十八年三月十五日調離士林稽徵所，七十七年度在士林稽
      徵所申報之案件被告均未參與審核；七十八年三月至七十九年十二月被告任職
      南港稽徵所期間，僅負責審核其承辦里內七十七年度、及七十八年度之申報案
      件；八十年後資料股已不負責審核業務，故七十九年度申報之案件均非被告負
      責審核。第查關於上述被告在臺北市調查處自白其審核莊松等人之申報書部分
      之自白，其中除石湘台、周書韻、何錦忠、劉世忠四人七十八年度申報部分屬
      被告之責任里，應係由被告審核外，其餘莊松七十九年度部分、石湘台七十九
      年度部分、南雪青七十九年度部分、劉世忠七十九年度部分、沈鴻麟七十九年
      度部分、及吳進登七十九年度部分，均係於八十年申報審核，而當時被告既已
      不負責審核業務，該等申報案件顯非經由被告負責審核；由此已可見被告之前
      開自白其中大部分已顯然無法證明與事實相符。又被告於臺北市調查處訊問時
      曾自白「七十九度劉世忠等六人均在新富里，是我的管區，乙○○將資料拿給
      我後，我就整理、審核後到同事的桌上蓋同事的章予以審核通過，我同事並不
      知情。」等語（偵查卷第十一頁），依被告上開自白內容，其係在審核之申報
      案件上逐一蓋章表示審核完畢，然證人陳明芬證稱：負責審核之人於送財稅中
      心時須蓋章，有時為了方便，在送財稅中心時，只在封面蓋一個章，表示這本
      是他審核等語（原審卷第七十五頁反面），證人樊天勳證稱：因審核人員工作
      均非常忙碌，習慣上在每一本封面上蓋一個章，不會在每一份上蓋章，申報書
      上封面蓋承辦人章即是審核人等語（原審卷第一五五頁反面），證人林四郎亦
      證稱：收件後一百張計為一卷，再至其上蓋一個章等語（上更二卷第一一四頁
      ），故就稅捐稽徵機關作業慣例，收件後係一百件申報書裝訂為一卷，收件及
      審核人員僅在卷宗封面蓋章而已，並非在每件申報書上逐件蓋章，與被告自白
      內容並不相符，且依上述實際作業慣例，被告應無在個別之申報書上盜用同事
      印章佯為業經審核通過、而使實際承辦人無法查覺之可能，且公訴人亦始終未
      能查明被告究竟曾盜用何人之職章，故被告此部分之自白亦無任何補強證據足
      以證明與事實相符。
    (3)被告雖曾自白稱「除乙○○、詹淑惠以外，莊松等人每申報一件綜所稅，主動
      給我新台幣五千至一萬元不等之紅包，但致送的詳情要問乙○○，最近乙○○
      告訴我，我共收了一九七、０００元（原審法院依據乙○○供述被告事後交付
      陳女之金額，認定係一八七、０００元之誤）的紅包。」等語（偵查卷第十一
      頁）；然查相關涉案各人除南雪青曾供稱：七十九年度部分給乙○○一萬五千
      元做報酬，七十八年度及八十年度沒給酬金（偵查卷第七十一頁反面）等語外
      ，其餘涉案之沈鴻麟、石湘台、莊松、張秋池、劉世忠、何錦忠、及周韻等人
      在偵、審中均堅稱未曾支付任何費用或報酬等語綦詳（沈鴻麟部分見八十一年
      度聲字第三九三號卷、第九十三頁，偵查卷第七十頁；石湘台部分見聲字卷第
      一０四頁、偵查卷第六十八頁反面、原審卷第二三六頁；莊松部分見偵查卷第
      九十頁反面、原審卷第一四０頁；張秋池部分見偵查卷第九十一頁、原審卷第
      二三一頁反面；劉世忠部分見偵查卷第九十一頁；何錦忠部分見偵查卷第九十
      二頁反面；周韻部分見原審卷第二二七頁反面），另查簡進成雖曾供稱其八十
      年度之稅捐交由乙○○處理，故曾電匯二萬四千元與南雪青，其中六千元請南
      雪青交予乙○○作為答謝酬金等語（偵查卷第二十頁反面），然查南雪青始終
      未曾為相同之供述，況且即使依南雪青及簡進成所供，彼二人所交付與乙○○
      之報酬總共亦僅為二萬一千元而已，與被告自白收受之紅包十九萬七千元相差
      甚鉅，故被告之上開自白亦顯然無法證明與事實相符。
    (4)綜上所述，被告在臺北市調查處所為之自白及自白書內容顯有瑕疵，亦無法證
      明與事實相符，其中部分內容更與事實不符，故被告之上開自白及自白書已不
      能遽資為不利於被告之論據。
（二）共同被告所為不利於己之供述，固得採為其他共同被告犯罪之證據，惟此項不
      利之供述，依刑事訴訟法第二百七十條第二項之規定，仍應調查其他必要之證
      據，以察其是否與事實相符，自難專憑此項供述，為其他共同被告犯罪事實之
      認定（最高法院三十一年上字第二四二三號判例）。按乙○○雖然指稱被告有
      前述犯行，而張秋池、沈鴻麟、石湘台、莊松、劉世忠、簡進成、何錦忠、周
      韻、南雪青、詹淑惠、鍾淑惠等人或其親屬申報之綜合所得稅亦均分別經查獲
      有變造單據等情事，且乙○○、張秋池、沈鴻麟、石湘台、莊松、劉世忠、簡
      進成、何錦忠、周韻、南雪青、詹淑惠、鍾淑惠等人亦均經另案判處罪刑確定
      ，然而乙○○關於不利於被告部分之指述，仍應調查有無其他補強證據足以證
      明是否確與事實相符。經查：
    (1)乙○○雖指稱被告幫忙變造單據申報稅捐，每件收取六千元至一萬五千元不等
      之紅包等語，然查本案相關涉案各人除南雪青曾供稱：七十九年度部分給乙○
      ○一萬五千元做報酬，七十八年度及八十年度沒給酬金（偵查卷第七十一頁反
      面）等語外，其餘涉案之沈鴻麟、石湘台、莊松、張秋池、劉世忠、何錦忠、
      及周韻等人在偵、審中均堅稱未曾支付任何費用或報酬等語綦詳（沈鴻麟部分
      見八十一年度聲字第三九三號卷、第九十三頁，偵查卷第七十頁；石湘台部分
      見聲字卷第一０四頁、偵查卷第六十八頁反面、原審卷第二三六頁；莊松部分
      見偵查卷第九十頁反面、原審卷第一四０頁；張秋池部分見偵查卷第九十一頁
      、原審卷第二三一頁反面；劉世忠部分見偵查卷第九十一頁；何錦忠部分見偵
      查卷第九十二頁反面；周韻部分見原審卷第二二七頁反面），均與乙○○供述
      之情節不相適合。另查簡進成雖曾供稱其八十年度之稅捐交由乙○○處理，故
      曾電匯二萬四千元與南雪青，其中六千元請南雪青交予乙○○作為答謝酬金等
      語（偵查卷第二十頁反面），然查南雪青始終未曾為相同之供述，況且即使依
      南雪青及簡進成所供，彼二人所交付與乙○○之報酬總共亦僅為二萬一千元而
      已，彼二人亦均係直接交付與乙○○，此外又無足以證明被告確曾自乙○○處
      收取該等款項之直接證據，乙○○此部分之供述已難認與事實相符。
    (2)沈鴻麟、石湘台、莊松、劉世忠、簡進成、何錦忠、周韻、南雪青、詹淑惠、
      鍾淑惠等人從未曾與被告有所接觸，彼等申報綜合所得稅之申報資料及提出之
      單據、印章等均係交由乙○○處理，案發後亦由乙○○之父出面道歉及退還逃
      漏稅捐之罰款等情，業經沈鴻麟等人分別供明在卷。又沈鴻麟等人之申報書均
      係由乙○○填寫之事實，業為乙○○坦承不諱，核與證人即士林稽徵所職員林
      秀惠證稱：乙○○、沈鴻麟、莊松等人申報書之筆跡均相同，似係同一人書寫
      等情相符（聲字卷第二十七頁），另查沈鴻麟亦指稱經變造之單據筆跡是女生
      所寫等語（原審卷第二三七頁）。故就上述沈鴻麟等人與乙○○接觸，將相關
      資料交與乙○○委託其代為申報綜合所得稅，稅款亦均係交由乙○○代繳，彼
      等之申報書亦均係由乙○○所填寫後代為送件，經變造之單據係女子書寫筆跡
      ，案發後亦係由陳女支付出面道歉退款等情以觀，均係直接指向乙○○涉案之
      證據，而與被告是否有乙○○所述犯行之待證事實並無必然之關聯性。至於乙
      ○○供稱其係依據被告填寫之資料抄寫申報書乙節，業為被告堅決否認，且全
      案始終未能查獲任何由被告書寫之申報書草稿等資料，經變造之單據中亦始終
      無法證明有何者係出於被告之筆跡，則乙○○關於不利於被告部分之供述是否
      確與事實相符，即屬存疑。又乙○○雖指稱被告除收取紅包外，並取得申報繳
      納稅款與向沈鴻麟等人所收取稅款間之差額利益，其本身則無任何所得等語，
      惟查何錦忠、詹淑惠、南雪青、劉世忠、周韻等人部分，均係乙○○主動要求
      代彼等辦理申報手續，業經何錦忠等人供明在卷（何錦忠部分見偵查卷第九十
      二頁反面、原審第二三０頁；詹淑惠部分見原審卷第二二九頁；劉世忠部分見
      原審卷第二三二頁；南雪青部分見原審卷第二三四頁；周韻部分見原審卷第二
      二七頁反面），若本案有關之不法利益均係由被告獲得，乙○○並未從中獲得
      好處，則乙○○為何甘冒不法主動招攬代為申報稅捐？故乙○○此部分之供述
      亦與常情有違，難予盡信。
    (3)張秋池七十七年度之綜合所得稅結算申報書係於七十八年三月三十一日由南港
      稽徵所收件，惟記載之戶籍地址則為臺北市○○區○○路六六一巷四０弄十號
      ，有申報書影本可按（聲字卷第一一八頁正、反面），則依稅捐稽徵機關之作
      業規定，張秋池之申報書應轉至士林稽徵所審核，且證人曾雅雲亦證稱張秋池
      七十七年度之申報係由陳美芳承辦審核（聲字卷第一一六頁反面），該申報案
      件即使由被告在南港稽徵所收件，亦非由被告負責審核，已屬灼然，由此可見
      乙○○供稱張秋池部分由被告幫忙順利過關等語，及公訴意旨認該次係由被告
      收件審核時幫忙而順利過關等情，均與事實不符。又張秋池當次申報之單據雖
      經變造，然乙○○已迭次供稱該單據係張秋池自行變造等語（聲字卷第二頁反
      面、偵查卷第七十三頁、第一０一頁反面），至於張秋池雖否認有變造情事，
      並於另案士林地檢署八十一年偵字第八三九九號偵查中供稱：係其自行改填名
      字後，交由被告變造金額等語，然張秋池所供與乙○○供述之情節顯然不符，
      且張秋池為逃避本身變造文書及逃漏稅捐之刑責，難免為推諉之詞，其所述情
      節又無任何補強證據足以證明與事實相符，尚不足資為不利於被告之論據。又
      張秋池迭次供稱並未予被告任何答謝或好處，已如前述，則被告衡情亦無代為
      變造單據逃漏稅捐，或在明知張秋池變造單據之情形下仍代為收件之必要，故
      被告即使代張秋池收件，惟其既然仍須轉交士林稽徵所審核，亦未從中獲取任
      何不法利益，自不能僅憑被告曾在南港稽徵所收受張秋池之申報書乙節推斷被
      告有何不法犯行。
    (4)依據前述被告自七十八年至八十一年間在士林稽徵所及南港稽徵所任職情形，
      及被告負責審核綜合所得稅之期間及責任里，再就張秋池、沈鴻麟、石湘台、
      莊松、劉世忠、簡進成、何錦忠、周韻、南雪青、詹淑惠、鍾淑惠等人經查獲
      有變造單據之申報綜合所得稅年度及申報書所在之戶籍地址相互對照觀察，其
      中僅有石湘台、周韻、何錦忠、劉世忠四人之七十八年度申報書記載之地址屬
      於被告之責任里（南港區北港里），而係由被告負責審核（石湘台等四人七十
      八年度申報書所載戶籍地址均為『台北市○○區○○里○○路○段三六０號五
      樓』，通訊處均為『士林區○○街一七二號五樓』，即乙○○住處）；其餘張
      秋池、陳蕙茹、高文亮（詹淑惠之夫）等人之申報戶籍地址均屬於士林稽徵所
      轄區，莊松七十八年度之申報地址在士林區，南雪青七十八年度之申報地址在
      嘉義市，吳進登（鍾淑惠之夫）七十八年度之申報地址為汐止鎮，均非南港稽
      徵所之轄區範圍；另八十年後被告服務之資料股已不再負責綜合所得稅之審核
      業務，而改由稽徵股負責審核，故莊松、石湘台、南雪青、周韻、劉世忠、沈
      鴻麟、吳進登、簡進成等人七十九年度及八十年度之綜合所得稅，其申報及審
      核均在八十年以後，無論在何處收件及屬於何稽徵所轄區，亦均非被告所得負
      責審核；被告應無負責使該等申報案件悉數通過審核之可能。又如被告果真能
      藉收件之機會使該等經變造之申報資料通過審核，則為何該等經過變造之申報
      資料並非全部經由南港稽徵所收件，而係分別在不同之稽徵所收件或由不同之
      稽徵所審核？故乙○○供稱其均係交由被告送件或依照被告指示送件部分之供
      述，是否屬實，亦非全然無疑。
    (5)證人鍾淑惠於另案即士林地檢署八十一年度偵字第八三九九號偵查中雖供稱：
      「商富實業公司同事張秋池於申報七十七年度綜所稅時，曾透過乙○○引介認
      識任國稅局士林稽征所稅務員甲○○，並經甲○○以變造捐贈收據，虛增列金
      額方式，納入列舉扣除項下而達到逃稅目的並審核通過，至於申報七十八年度
      個人綜所稅時，商富公司同事莊松、石湘台、詹淑惠、南雪青、何錦忠、劉世
      忠... 等人因見張秋池於前年度經由甲○○協助逃稅得逞，遂陸續拜託乙○○
      代辦申報七十八年綜所稅事宜。」等語（見同上偵卷第二一０頁反面），然而
      鍾淑惠上開供述並非其本身親自經驗或體認之事實經過，其上開供述之內容無
      非得知於傳聞或出於其個人主觀上之猜測，自不能做為被告之犯罪證據。
    (6)案發後被告固曾交付款項與乙○○，再由乙○○或其父出面交與沈鴻麟、簡進
      成等人，惟被告已辯稱係因其代為收件之部分申報書經查獲有變造單據情事，
      因此遭乙○○要脅出錢擺平，其當時再一年餘即可退休，未免遭波及才幫助乙
      ○○處理善後等語。按被告交付款項與乙○○之動機及原因，雖有可疑，然其
      所辯理由，以國人「花錢消災」之習性觀之，尚非全無可能，況仍不足憑此事
      後之善後處理過程，即證明被告確有乙○○所指參與變造單據、幫助他人逃漏
      稅捐、收受賄賂、變造繳款收據詐取財物、及違背職務使該等不實申報通過審
      核之犯行。另被告與乙○○之談話錄音（偵查卷第二十七至三十七頁）中，被
      告亦未承認有乙○○所指之前開犯行。此外案發後被告雖曾代高文亮撰寫申辯
      書，亦曾代簡進成填寫自動補報稅額繳款書，代繳八十年度綜合所得稅，惟被
      告均已辯稱係應乙○○要求所為，而該等事後代擬申辯書及代繳稅款所為，雖
      屬不當，然亦與被告有無前述犯行並無必然之關聯，亦不足憑此推定被告必有
      乙○○所指之前開犯行。
（三）證人即南港稽徵所職員李美麗雖證稱石湘台、莊松、沈鴻麟、劉世忠、南雪青
      、吳進登等人七十九年度所得稅申報資料，均係由被告負責整理附件資料云云
      （聲字卷第六十二頁、第一一０頁反面），然而被告自八十年起其任職之資料
      股已不負責綜合所得稅之審核業務，已如前述，而單純之收件工作應僅係收件
      後，按照申報書是否屬於該管稽徵機關管轄予以分類，及將管轄範圍內之申報
      書按照責任里別分別裝訂登記，俾由承辦人審核而已，被告縱有於收件後「整
      理」附件資料，亦不能據此證明被告負責審核或偽造、變造各該附件資料，乃
      至為明確，故李美麗之證言尚不足資為不利於被告之論據。
（四）綜上所述，被告之自白、自白書、及乙○○所為不利於被告之供述，並無足夠
      之補強證據足以證明確與事實相符，張秋池、沈鴻麟、石湘台、莊松、劉世忠
      、簡進成、何錦忠、周韻、南雪青、詹淑惠、鍾淑惠等人之供述及彼等遭查獲
      申報所得稅時有變造單據情事、及交與乙○○之稅款與申報時繳納之金額不符
      等證據，亦不足以證明確係被告所為，該等證據在訴訟上之證明，仍未達到於
      通常一般之人均不致有所懷疑，而得確信其為真實之程度者，以致於事實真相
      如何仍有合理之懷疑存在，本院在心證上無從為有罪之確信，自應為被告無罪
      之判決。
五、綜上所述，本案尚屬不能證明被告犯罪，原判決未就全案事證詳予審究，遽行對
    被告論科，自嫌率斷。被告提起上訴，否認犯罪，為有理由，應由本院將原判決
    撤銷，另為被告無罪之諭知，以免冤抑。
據上論斷，應依刑事訴訟法第三百六十九條第一項前段、第三百六十四條、第三百零
一條第一項，判決如主文。
本案經檢察官劉家芳到庭執行職務。
中      華      民      國    九十一    年      十      月    二十九    日
                              臺灣高等法院刑事第二十三庭
                                  審判長法  官 黃  瑞  華
                                        法  官 雷  雯  華
                                        法  官 宋      祺
右正本證明與原本無異。
如不服本判決應於收受送達後十日內向本院提出上訴書狀，其未敘述上訴之理由者並
得於提起上訴後十日內向本院補提理由書（均須按他造當事人之人數附繕本）。
                                        書記官 蔡  慧  娟
中      華      民      國    九十一    年     十一     月      五      日
